【裁判字號】    90,聲再,37
【裁判日期】    900523
【裁判案由】    詐欺
【裁判全文】
臺灣高等法院臺南分院刑事裁定         九十年度聲再字第三七號  Ａ
      再審聲請人
      即受判決人  甲  ○  ○
右列聲請人因詐欺案件，對於本院八十七年度上易字第六九三號中華民國八十七年五
月十四日確定判決（臺灣嘉義地方法院八十六年度易字第九六八號、臺灣嘉義地方法
院檢察署八十五年度偵字第七三四四號及臺灣台中地方法院檢察署移送併案審理八十
六年度偵字第一三五九○號）聲請再審，本院裁定如左：
      主      文
再審之聲請駁回。
      理      由
一、聲請意旨略稱：聲請人甲○○認原審判決有如左所述發現確實新證據事由，足認
    應受無罪之判決，爰依刑事訴訟法第四百二十條第六款規定聲請再審：
（一）關於被害人楊光正部分：
      (1)證人張經魁早在民國七十九年十一月六日即提供土地予聲請人開發休閒農場
        ，並將休憩公司規劃之事全部授權由聲請人代表處理，可見自七十九年十一
        月六日至八十年三月七日（即收取款項及核發使用證明書之日）聲請人實係
        有權處理，殊無詐欺之可言。此部分之新證據即七十九年十一月六日公司發
        起人第一次籌備會之會議記錄。
      (2)又原審判決以聲請人所稱休閒農場及高爾夫球練習場並無任何設施完工，卻
        於收取款項之初即發行球場使用證明書及會員卡給楊光正，並據此認定聲請
        人詐欺。惟聲請人係鷹巢企業股份有限公司之負責人，該公司所發行之使用
        證明書及會員卡係免費贈與股東，用以球技研習之用，非謂農莊之球場設施
        一定要先完成。
（二）關於被害人張蔡璧珠部分：
      (1)共犯李春雄所提供之土地只積欠農會貸款新台幣（下同）一億餘元爾，然該
        等土地經新竹地院一拍賣程序所鑑定之底價高達九億餘元，是其資產實足以
        清償其債務無疑。又張蔡璧珠係一資深土地代書，其於八十四年七月三十一
        日第一次投資入股一百萬元後，於閱覽（三灣大學城及說明書）後附表之土
        地清冊，早已確知前開土地有遭債權人農會假扣押之情事，惟仍認為有開發
        之實益，遂於三十七天後（即八十四年九月六日）再次投資入股二百萬元，
        顯見張蔡璧珠自始即知悉前開土地遭查封之情事，蓋上揭土地清冊乃係由張
        蔡璧珠照抄新竹地院民事執行處所編製之附表，再由其編入投資計畫書內。
        是以，原審法院竟將系爭土地尚有餘值八億餘元（尚有資力）及張蔡璧珠「
        明知」系爭土地早已被查封之事，率爾予以相反認定被告施用詐術，殊與論
        理法則及事理相違。而前揭地院民事執行處之拍賣清冊及底價表即此部分之
        新證據。
      (2)又被害人於前述共二次投資後，即要求出售系爭土地，並向法院提起訟爭，
        是以其他投資人於知悉有投資人紛爭之際，實無人敢再投資，當然僅有一投
        資人，原審判決卻倒果為因，容有違誤。
      (3)共同被告李春雄於八十四年七月十二日始簽立土地使用同意書，原審判決於
        事實欄卻謂聲請人於八十四年四月間至嘉義市張蔡璧珠住處提出土地使用同
        意書，致使張蔡璧珠陷於錯誤，聲請人於八十四年四月間至告訴人家中所提
        出之文件實係新竹地院民事執行處所編製之拍賣土地清冊，則原審判決認定
        事實顯然錯誤，而前揭所示乃原確定判決審理時未經注意之證據。
      (4)聲請人為三灣大學城股份有限公司籌備處之負責人，而依認股協議書第六條
        所約定，應係指籌備處於籌備大學城期間內籌設所需之花費開銷，非謂建設
        經費，殊無所謂「設置大學所需之經費動輒數億元之譜」可言。另觀之三灣
        大學城計畫說明書第四項第二款資金的籌措及其報酬率第一方面大眾投資欄
        內明白記載「在大學設立許可前，天仁育樂公司負責人（即李春雄）願意以
        其本票提供給投資人當作擔保，以確保投資人之權益」，益證此處之資金籌
        措，係指大學設立許可前，籌備處所需之費用而言。
二、按刑事訴訟法第四百二十條第一項第六款所謂發現確實之新證據，係指該項證據
    ，事實審法院於判決前因未經發見，不及調查斟酌，至其後始行發見且須可認為
    確實足以動搖原確定判決者而言，若判決前已經當事人提出或聲請調查之證據，
    經原法院捨棄不採或顯然不足以動搖原確定判決所憑證據者，即非該款所謂發見
    之新證據，不得據為再審聲請之原因，有最高法院廿八年抗字第八號、三十三年
    抗字第七○號、五十年台抗字第一○四號判例足資參照。又所謂發現確實之新證
    據，係該證據之本體顯然足為聲請人有利之裁判，不須經過調查而言，如果證據
    需經調查，即與確實之證據之義意不符；且所稱不需調查者，固非以絕對不經過
    調查為限，然必須足以動搖原確定裁判，若顯然不足以推翻原確實裁判者，即非
    所謂確實之新證據；如受裁判人因對有利之主張為原審所不採，事後提出證明以
    圖證實在原審前有利之主張為真實，據以聲請重新審理，該項證據既非裁判後所
    發現，顯難憑以聲請重新審理，最高法院著有十九年抗字第八號、三十三年抗字
    第七十號、五十年台抗字第一０四號等判例。
三、本件經查：
壹、就楊光正部分：
  （一）關於聲請再審意旨(1)所指，雖證人張經魁早在民國七十九年十一月六日即提
        供土地予聲請人甲○○開發休閒農場，並將休憩公司規劃之事全部授權由聲
        請人代表處理，此亦有七十九年十一月六日公司發起人第一次籌備會之會議
        記錄可憑等情。惟查，刑事訴訟法第四百二十條第一項第六款所謂發現確實
        之新證據，係指該項證據，須可認為確實足以動搖原確定判決者而言，若顯
        然不足以動搖原確定判決所憑證據者，即非該款所謂發見之新證據，不得據
        為再審聲請之原因。按聲請人於當時雖經證人張經魁授權處理相關事務，然
        事後既經證人張經魁（即土地所有人）等股東表示不同意，聲請人本應停止
        開發而將股款退還楊光正，但伊卻屢經催討仍不返還，甚至避不見面並以金
        峽谷名義募款。從而，聲請人所提之新證據僅能證明聲請人於上開時間內曾
        被授權處理事務，惟仍不足以動搖原確定判決所憑證據，是不得據為聲請再
        審之理由。
  （二）關於聲請再審意旨(2)所指聲請人於收取款項之初即發行球場使用證明書及會
        員卡給楊光正，原審判決即據此認定聲請人詐欺，然聲請人係鷹巢企業股份
        有限公司之負責人，該使用證明書及會員卡係免費贈與股東，用以球技研習
        之用，非謂農莊之球場設施一定要先完成乙節。按前開所稱之使用證明書及
        會員卡縱如聲請人所稱，僅係免費贈與股東供其研習球技之用，惟聲請人所
        稱之休閒農莊及高爾夫球練習場並無任何設施完工，於收款之初即予發行，
        此正足以令人陷於錯誤，要難因免費贈與即謂當然足以動搖原確定判決，是
        聲請人所提之該證據尚不足以影響原判決事實之認定，不得據為聲請再審之
        理由。
貳、就張蔡璧珠部分：
  （一）關於聲請再審意旨(1)所指張蔡璧珠係一資深土地代書，其於八十四年七月三
        十一日第一次投資一百萬元後，於閱覽三灣大學城及說明書後附表之土地清
        冊後，早已確知系爭土地有遭債權人農會假扣押之情乙節。按張蔡璧珠是否
        確知前開土地已遭查封之事，尚須再經過調查，則聲請人所提，是與確實之
        證據之意義不符，自不得據為聲請再審之理由。
  （二）關於聲請再審意旨(2)所指被害人於前述共二次投資後，即要求出售系爭土地
        ，並向法院提起訟爭，是以其他投資人於知悉有投資人紛爭之際，實無人敢
        再投資，當然僅有一投資人，原審判決卻倒果為因乙節。按刑事訴訟法第四
        百二十條第一項第六款所謂發現確實之新證據，係指該項證據，事實審法院
        於判決前因未經發見，不及調查斟酌，至其後始行發見且須可認為確實足以
        動搖原確定判決者而言；如受裁判人因對有利之主張為原審所不採，事後提
        出證明以圖證實在原審前有利之主張為真實，據以聲請重新審理，該項證據
        既非裁判後所發現，顯難憑以聲請重新審理。查被害人向法院提起訟爭致無
        人敢再投資之主張，乃係為原審所不採之有利主張，此證據既非裁判後所發
        現，自難憑以重新審理。況被害人是否於投資後旋即要求出售土地，以及其
        要求出售土地是否果然導致其他人不敢再投資等情，仍須再經過調查，亦與
        確實之證據之意義不符。
  （三）關於聲請再審意旨(3)所指，聲請人於八十四年四月間至告訴人家中所提出之
        文件實係新竹地院民事執行處所編製之拍賣土地清冊乙節。本件共同被告李
        春雄縱於八十四年七月十二日始簽立土地使用同意書，而原審判決於事實欄
        卻謂聲請人於八十四年四月間至嘉義市張蔡璧珠住處提出土地使用同意書，
        致使張蔡璧珠陷於錯誤等情。則如前所述，聲請人於八十四年四月間所至嘉
        義市張蔡璧珠住處提出者究係土地使用同意書，抑或新竹地院民事執行處所
        編製之拍賣土地清冊乙節，聲請人並未提出積極證據以資證明，況偽造土地
        使用同意書用以詐騙者，所在多有，故本件共同被告李春雄縱於八十四年七
        月十二日始簽立土地使用同意書，並不能反證聲請人於八十四年四月間至告
        訴人家中所提出之文件確係新竹地院民事執行處所編製之拍賣土地清冊，故
        此項理由尚非不須調查顯然足以動搖原確定判決，自難據為聲請再審之理由
        。
  （四）關於聲請再審意旨(4)所指，聲請人認股協議書第六條所約定，非謂建設經費
        ，係指大學設立許可前，籌備處所需之費用乙節。惟依右揭協議書第六條所
        述，究竟是否為籌備處所需之費用，並未載明，仍須再經調查，是聲請人所
        提之該證據自與確實之證據之意義不符，亦難據為聲請再審之理由。
四、綜上所述，聲請人所據以聲請再審之理由，或與確實之證據之意義不符，或非顯
    然足以動搖原確定判決。揆之上開說明，本件聲請再審之理由核與刑事訴訟法第
    四百二十條第一項第六款發現確實之新證據者不相符合，應依刑事訴訟法第四百
    三十四條第一項裁定如主文。
中    華    民    國      九十      年      五      月      二十三      日
                                  臺灣高等法院臺南分院刑事第四庭
                                      審判長法官  陳    義    仲
                                            法官  徐    財    福
                                            法官  宋    明    蒼
右正本證明與原本無異。
不得抗告。
                                      法院書記官  余素    美
中    華    民    國      九十      年      五      月      二十四      日


司法院資訊處製作；財團法人民間司法改革基金會備份。
